台灣高等法院民事判決　九十一年度上字第二○六號
　　上　訴　人　癸○○
　　　　　　　　乙○○○
　　　　　　　　甲○○○
　　　　　　　　辛○○○
　　　　　　　　丑○○○
　　　　　　　　壬○○
　　訴訟代理人　子○○
　　被 上訴 人　庚○○○
　　　　　　　　己○○
　　　　　　　　丙○○
　　訴訟代理人　戊○○
　　被 上訴 人　丁○○
右當事人間租佃爭議事件，上訴人對於中華民國九十年十二月十一日臺灣桃園地方法
院八十九年度訴字第一二七四號第一審判決提起上訴，本院判決如左：
    主      文
原判決廢棄，發回臺灣桃園地方法院。
    事      實
甲、上訴人方面：
一、聲明：
  (一)原判決廢棄。
  (二)被上訴人應將坐落桃園縣新屋鄉○○段水碓小段二九八地號，面積二千三百四十
    八平方公尺之農地（下稱系爭農地）交還上訴人及其他共有人。
二、陳述：除與原判決記載相同，茲引用之外，補稱略以：
  (一)按「公同共有物權利之行使，固應得公同共有人全體之同意，但事實上有無法得
    全體公同共有人同意之情形時，如有對第三人起訴之必要，為公同共有人全體之
    利益計，僅由事實上無法得其同意之公同共有人以外之其他公同共有人單獨或共
    同起訴，要不能謂其當事人之適格有欠缺。」（最高法院八十五年度台上字第一
　　○五九號裁判意旨參照）。上訴人固未以全體公同共有人為上訴人提起本訴，惟
　　本件因涉繼承糾紛，事實上無法得全體公同共有人同意，原審就是否有事實上有
　　無法得全體公同共有人同意之情形，未予調查，尚有未洽。
  (二)上訴人主張終止租約，請求返還系爭農地應係管理行為，而非處分行為或其他權
    利之行使，即使公同共有人未全體起訴，亦難認當事人適格要件欠缺。
  (三)上訴人於民國（下同）八十八年十一月向桃園縣新屋鄉公所（下稱新屋鄉公所）
    提出耕地三七五租約終止申請後，即向被上訴人表示不必繳租金了，被上訴人卻
    於九十年間，硬把租金交給出租人之一羅廖英妹。
乙、被上訴人方面：
一、聲明：求為上訴駁回。
二、陳述：除與原判決記載相同，茲引用之外，補稱略以：
  (一)我們還是有種芋頭及樹薯。
  (二)至九十年四月二十二日止，他們每年都有向我們收取租金。
  理      由
一、上訴人起訴主張：系爭農地係伊等之父羅登源所有，並出租予被上訴人之父游雙
    耕種農作，雙方並訂有耕地三七五租約，嗣後伊等之父羅登源及被上訴人之父游
    雙均先後過世，系爭農地即由伊等與訴外人羅廖英妹、羅文振、羅婉如、羅桂珠
    、羅文群等人繼承公同共有，另原耕地租約即被上訴人等五人繼承原租約。未料
    ，被上訴人等五人雖繼承原耕地租約，竟不為耕作任由系爭農地荒廢雜草叢生，
    且迄今已逾一年以上不為耕作，伊等自得依耕地三七五減租條例第十七條第一項
    第四款規定，終止租約收回系爭農地。又伊等提起本件訴訟請求終止租約，係公
    同共有物管理權之行使，而非買賣行為，雖公同共有人中一人未參與，依民法第
    八百二十八條第二項及同法第八百三十一條規定，其他公同共有人仍適格有權主
    張請求終止租約收回系爭農地等語。被上訴人則以：伊等有耕作、轉作，有種芋
    頭及樹薯，且上訴人至九十年四月二十二日止，仍每年向伊等收取租金等語，資
    為抗辯。
二、按「第一審之訴訟程序有重大之瑕疵者，第二審法院得廢棄原判決，而將該事件
    發回原法院。但以因維持審級制度認為必要時為限。」，民事訴訟法第四百五十
    一條第一項定有明文。次按「民事訴訟法第二百四十九條第二項所謂原告之訴，
    依其所訴之事實，在法律上顯無理由者，係指依原告於訴狀內記載之事實觀之，
    在法律上顯然不能獲得勝訴之判決者而言。若僅因訴狀內不表明證據，致不知原
    告所訴事實是否真實者，即不得謂原告之訴在法律上顯無理由。」（最高法院六
    十二年度台上字第八四五號判例意旨參照）。復按「公同共有物權利之行使，固
    應得公同共有人全體之同意，但事實上有無法得全體公同共有人同意之情形時，
    如有對第三人起訴之必要，為公同共有人全體之利益計，僅由事實上無法得其同
    意之公同共有人以外之其他公同共有人單獨或共同起訴，要不能謂其當事人之適
    格有欠缺。」（最高法院八十五年度台上字第一○五九號裁判意旨參照）。經查
    ：系爭農地原係羅登源所有，而羅登源於八十三年五月二十日死亡，系爭農地即
    由其繼承人即上訴人與訴外人羅煥明繼承公同共有，嗣羅煥明又於九十年一月十
    三日死亡，而羅煥明之繼承人為羅廖英妹、羅文振、羅婉如、羅桂珠、羅文群等
    人，故系爭農地現由上訴人與訴外人羅廖英妹、羅文振、羅婉如、羅桂珠、羅文
    群等人繼承公同共有，業據上訴人提出私有耕地租約登記申請書影本一份、土地
    登記謄本影本一份、繼承系統表二份為證（見原審卷第二四、四七、四八頁、九
    一至九三頁、一七二至一七八頁），復為被上訴人所不爭執，堪信為真實。惟上
    訴人於原審一再陳明：因羅煥明堅拒姐妹之繼承權，以致繼承及遺產稅的申報辦
    理無法進行，而遭國稅局處罰鍰，且羅煥明不願與伊等配合當原告（見原審卷第
    二二、一九五頁），復於本院陳稱：羅廖英妹亦希望系爭農地由兄弟三人繼承，
    不願由兄弟姐妹八人繼承（見本院卷第四五頁），並提出其等與羅廖英妹對話之
    錄音帶為證，則上訴人是否有事實上無法得訴外人羅廖英妹、羅文振、羅婉如、
    羅桂珠、羅文群等人同意之情形，自應詳予調查，始能作為論斷之依據，乃原審
    未察，逕以上訴人無法舉證證明有何事實上無法得全體公同共有人同意之情形，
    亦未經全體公同共有人之同意即逕行起訴，有當事人不適格之情形，其訴顯無理
    由，而判決駁回上訴人之訴，揆諸前開說明，其訴訟程序自屬有重大之瑕疵，基
    此所為之判決，亦屬違背法令。為維持審級制度，自有將本事件發回原審法院更
    為裁判之必要。從而，上訴人指摘原判決不當，求予廢棄，自屬有理由。爰將原
    判決廢棄，發回原審法院重行審理，以維審級之利益，並符法制。
據上論結，本件上訴為有理由，依民事訴訟法第四百五十一條第一項，判決如主文。
中　　　華　　　民　　　國　　九十一　　年　　　七　　月　   二十三 　　日
                                民事第十庭
                            　　　　審判長法  官　林  敬  修
                            　　　　　　　法  官　藍  文  祥
                            　　　　　　　法  官　黃  騰  耀
右正本係照原本作成。
如不服本判決，應於收受送達後二十日內向本院提出上訴書狀，其未表明上訴理由者
，應於提出上訴後二十日內向本院補提理由書狀（均須按他造當事人之人數附繕本）
上訴時應提出委任律師或具有律師資格之人之委任狀；委任有律師資格者，另應附具
律師及格證書及釋明委任人與受任人有民事訴訟法第四百六十六條之一第一項但書或
第二項（詳附註）所定關係之釋明文書影本。
中　　　華　　　民　　　國　　九十一　　年　　　七　　月　   二十四 　　日
  　　　　　　　　　　　　　　　　　　　　書記官  楊  麗  雪
附註：
民事訴訟法第四百六十六條之一（第一項、第二項）：
對於第二審判決上訴，上訴人應委任律師為訴訟代理人。但上訴人或其法定代理人具
有律師資格者，不在此限。
上訴人之配偶、三親等內之血親、二親等內之姻親，或上訴人為法人、中央或地方機
關時，其所屬專任人員具有律師資格並經法院認為適當者，亦得為第三審訴訟代理人
。
